【裁判字號】    98,訴,1454
【裁判日期】    991102
【裁判案由】    侵權行為損害賠償
【裁判全文】
臺灣士林地方法院民事判決              98年度訴字第1454號
原      告  丙○○
訴訟代理人  劉志忠律師
被      告  香港商蘋果日報出版發展有限公司臺灣分公司
法定代理人  戊○○
被      告  香港商壹傳媒出版有限公司臺灣分公司
法定代理人  己○
被      告  丁○○
            甲○○
                        3樓之.
            乙○○
                        10號.
共      同
訴訟代理人  宋重和律師
            陳怡秀律師
上列當事人間請求侵權行為損害賠償事件，本院於99年9 月23日
言詞辯論終結，判決如下：
    主      文
被告應連帶給付原告新臺幣伍拾萬元，及自民國九十八年十二月
十五日起至清償日止按週年利率百分之五計算之利息。
被告應連帶將附件所示之道歉啟事，以十二號標楷體刊登於蘋果
日報全國版頭版以六公分乘以二十公分版面刊登壹日。
訴訟費用新臺幣捌仟肆佰元由被告連帶負擔。
本判決第一項得假執行；但被告如以新臺幣伍拾萬元為原告預供
擔保，得免為假執行。
    事實及理由
一、原告起訴主張：被告香港商蘋果日報出版發展有限公司臺灣
    分公司（下稱被告蘋果日報）於97年2 月27日未經原告同意
    ，於蘋果日報頭版擅自刊登原告之網拍照片，並於照片內加
    註「網路上最近流傳假蔡依林（圖）身著薄紗性感照，動作
    鹹濕」等語，並於頭版內文中報導「…這長髮、大眼女子五
    官有點像蔡依林，動作鹹濕又挑逗，像極情色廣告女郎，…
    ，迄今仍是網路發燒淫照，也被燒錄在大陸出版陳冠希淫照
    光碟裡」等語。第二段復報導「這張情色照主角確實不是
    Jolin ，因Jolin 本人左手臂有刺青，鼻子也比情色女郎尖
    挺」等語，報導原告為情色廣告女郎、情色女郎、動作鹹濕
    又挑逗等侵害原告名譽及隱私之文字。又被告香港商壹傳媒
    出版有限公司臺灣分公司（下稱被告壹週刊）出版「壹週刊
    」雜誌，於97年2 月28日，未經原告同意於壹週刊封面及目
    錄頁亦擅自刊出原告網拍照片，甚至於目錄頁之該照片上標
    記「陳冠希風波延燒蔡依林假淫照亂傳」極為顯著之標題，
    並於壹週刊28頁擅自使用原告照片，並於照片旁加註「網路
    上流傳由網友聲稱的蔡依林性感照，…，但卻打著蔡依林之
    名，魚目混珠」等文字，侵害原告名譽及隱私之文字。爰依
    民法第18條、第184 條、第188 條及第195 條規定，請求被
    告連帶負損害賠償責任。並聲明：(一)被告應連帶給付原告新
    臺幣（下同）50萬元，及自起訴狀繕本送達之翌日起算至清
    償日止，按年息5%計算之利息。(二)被告應將附件所示之道歉
    啟事，以12號標楷體刊登於蘋果日報全國版頭版以6cmX20cm
    版面刊登1 日。(三)訴訟費用由被告連帶負擔。
二、被告則以：前因97年初，港星陳冠希為數名知名女星拍攝裸
    照外流並遭香港警方扣查女星裸照多張，致眾多網路使用人
    臆測臺灣女星蔡依林在上揭女星裸照之列。適原告神似女星
    蔡依林之照片，遭網路使用人於不詳時地以陸續複製原告之
    網拍照片上傳於其他網站，時值陳冠希淫照風波，網路使用
    人即貼文揣測原告之網拍照片係屬陳冠希為女星蔡依林所拍
    攝者，女星蔡依林更是懸賞1 億元以自清。而原告之網拍照
    片經被告蘋果日報編輯，於網路上發現姓名不詳之網路使用
    人所轉載之原告網拍照片、並發表該照片與女星蔡依林神似
    之言論，故被告丁○○指示被告甲○○自網路上取得原告之
    網拍照片，於蘋果日報撰寫原告起訴指摘之系爭報導；原告
    之網拍照片並經被告壹週刊於97年2 月27日出版之第353 期
    壹週刊所援用。因系爭報導涉及演藝圈之重大公評事件，復
    以茫茫「網」海中已遍尋不及原告之網拍照片之原始出處，
    被告等已盡查證義務。嗣後於知悉原告之身分，被告等亦表
    明願意為後續追蹤報導，系爭報導絕無故意侵害原告名譽權
    之惡意。又被告等於系爭報導中對原告於照片內穿著與動作
    之描述文字，參照網友之揣測文字與該淫照風波之發展，係
    屬適當評論之範疇，應無任何不法。退步言，系爭報導縱屬
    不法，原告自行上網公開系爭照片，自須有心理準備原告之
    網拍照片，會被潛在之網友廣為流傳並引發誤會，原告之行
    為與有過失等語置辯。並聲明：求為判決駁回原告之訴，如
    受不利之判決，願供擔保免為假執行。
三、本件經兩造協議後簡化爭點如下：
  甲、兩造所不爭執之事項：
    (一)97年2 月間，被告丁○○係被告蘋果日報之總編輯，被告
      甲○○係被告蘋果日報頭版主筆，被告乙○○係被告壹週
      刊出版「壹週刊」雜誌之副總編輯。
    (二)被告蘋果日報於97年2 月27日蘋果日報頭版，標題為「蔡
      依林、蕭亞軒自清，懸賞2 億找淫照」，並刊登原告照片
      ，並於照片內加註「網路上最近流傳假蔡依林（圖）身著
      薄紗性感照，動作鹹濕」等語，並於頭版內文中報導「…
      這長髮、大眼女子五官有點像蔡依林，動作鹹濕又挑逗，
      像極情色廣告女郎，…，迄今仍是網路發燒淫照，也被燒
      錄在大陸出版陳冠希淫照光碟裡」等語，第2 段復以「流
      傳淫照非Jolin 」之小標題，並報導「這張情色照主角確
      實不是Jolin ，因Jolin 本人左手臂有刺青，鼻子也比情
      色女郎尖挺」（本院卷第240 頁）等語（下稱系爭事件一
      ）。
    (三)被告壹週刊公司於97年2 月28日壹週刊封面、目錄頁及週
      刊28頁（本院卷第241 頁），均刊登原告照片，且於照片
      上均以「陳冠希風波延燒蔡依林假淫照亂傳」為標題，並
      於壹週刊28頁刊登原告照片，並於照片旁加註「網路上流
      傳由網友聲稱的蔡依林性感照，…，卻打著蔡依林之名，
      魚目混珠」等文字（下稱系爭事件二）。
    (四)97年初，港星陳冠希為數名知名女星拍攝之裸照外流並遭
      香港警方扣查女星裸照多張，致眾多網路使用人臆測台灣
      女星蔡依林在上揭女星裸照之列。
    (五)蘋果日報97年2 月27日頭版及壹周刊97年2 月28日第353
      期封面所刊近似藝人蔡依林，身著黑色薄紗性感內衣照片
      被攝影人確係原告，而蘋果日報及壹周刊所刊上開照片，
      係經由網路上由原告以外之他人網頁（本院卷第84 -99頁
      ）所取得，且網路上或其他媒體在蘋果日報、壹周刊刊登
      上述照片前，已有報導或討論認為原告所拍攝之前開照片
      是否為藝人蔡依林之淫照（本院卷第222- 227頁）。
    (六)原告為稻江護理職業學校畢業，77年8 月28日生，單身未
      婚，目前每月薪資收入約22,000元-57,000 元之間。
    (七)被告蘋果日報截至97年5 月31日止收入為1,150,103,618
      元、被告壹傳媒97年度之收入為155,673,625 元。
    (八)本件若原告勝訴，則法定遲延利息自98年12月15日起算。
    (九)本件若被告該當侵權行為損害賠償，則被告應負連帶賠償
      責任。
    (十)本件判斷被告是否該當侵權行為之基礎事實，即以上揭不
      爭執事項(二)、(三)所載之系爭事件一、二為依據。
  乙、兩造所爭執之事項：
    (一)被告等之報導是否有故意或過失？該報導是否貶損原告之
      名譽、肇致原告精神上痛苦？
    (二)被告等之報導是否不法？
    (三)原告請求賠償之數額是否合理？
四、本院之判斷：
（一）被告等之報導是否有故意或過失？而該報導是否貶損原告
      之名譽、肇致原告精神上痛苦？
      按因故意或過失，不法侵害他人之權利者，負損害賠償責
      任。民法第184 條第1 項前段定有明文。又受僱人因執行
      職務，不法侵害他人之權利者，由僱用人與行為人連帶負
      損害賠償賠償責任，亦為民法第188 條第1 項前段所明定
      。而依民法第273 條規定，連帶債務之債權人，得對於債
      務人中之一人或數人或其全體，同時或先後請求全部或一
      部之給付。另民法上名譽權之侵害，非即與刑法之誹謗罪
      相同，名譽有無受損害，應以社會上對個人評價是否貶損
      作為判斷之依據，苟其行為足以使他人在社會上之評價受
      到貶損，不論其為故意或過失，均可構成侵權行為。最高
      法院90年臺上字第646 號判例參照。又名譽之侵害，不以
      直接指名道姓為必要，如行為人對於可受公評之事，係以
      間接的方法，藉著圖片或文字字裡行間的意義，使用偏激
      不堪之論述而為意見表達，致使某人名譽受到損害，即非
      可認係善意發表適當評論，自亦構成侵權行為。查，原告
      主張被告蘋果日報刊載系爭事件一、另被告壹週刊公司刊
      載系爭事件二之情節，為兩造所不爭執，並據原告提出系
      爭事件一、二之報紙、雜誌為證（詳見本院卷第240-24 1
      頁），自堪採信。而1.上開系爭事件一之報導：(1)綜觀報
      紙版面之編排（詳見本院卷第240 頁），係將原告照片編
      排於版面右上角，而照片下方即以斗大的字體「懸賞2 億
      找淫照」；(2)並於照片內加註「網路上最近流傳假蔡依林
      （圖）身著薄紗性感照，動作鹹濕」等語；(3)且復於該版
      內文中報導「…這長髮、大眼女子五官有點像蔡依林，動
      作鹹濕又挑逗，像極情色廣告女郎，…，迄今仍是網路發
      燒淫照，也被燒錄在大陸出版陳冠希淫照光碟裡」等語。
      2.上開系爭事件二之報導，綜觀該雜誌封面、目錄頁及週
      刊28頁之編排（本院卷第241 頁），均刊登原告照片，並
      於照片上均以「陳冠希風波延燒蔡依林假淫照亂傳」為標
      題，上揭系爭事件一、二之報導方式，在圖片與文字之敘
      述二者互相聯結而上下輝映，自足以令讀者因版面之圖片
      及文字敘述之編排而生不當聯想。而依社會通常觀念判斷
      ，「淫照」、「動作鹹濕又挑逗」、「情色廣告女郎」，
      顯有貶損人格評價之意涵，已難謂無侵害系爭報導所指涉
      對象名譽之情。是依上揭系爭事件一、二之報導，則社會
      通常一般人瀏覽該段報導後，不難直接將「淫照」、「動
      作鹹濕又挑逗」、「情色廣告女郎」顯有貶損人格評價之
      意涵與原告產生聯結。而被告上揭報導損害原告名譽，且
      被告就損害原告名譽之事，明知並有意使其發生，是原告
      在社會上之人格評價，自因上揭報導而有所貶損，則原告
      主張其名譽因系爭事件一、二之報導而受有損害，堪以認
      定。
（二）被告等之報導是否不法？
      次按言論可分為「事實陳述」及「意見表達」，其二者本
      未盡相同。前者具有可證明性，後者乃行為人表示自己之
      見解或立場，屬主觀價值判斷之範疇，無所謂真實與否可
      言。是以，對於可受公評之事，善意而為適當之評論者，
      縱使損害他人名譽，基於利益權衡之結果，自不具違法性
      。反之，行為人對於可受公評之事，如使用偏激不堪之文
      字、圖片敘述方式而為意見表達，而足以貶損他人在社會
      上之評價，即非可認係善意發表適當評論，而具違法性，
      自屬侵害他人之名譽權，而應負侵權行為之損害賠償責任
      。又新聞自由攸關公共利益，國家應給予最大限度之保障
      ，然為兼顧個人名譽法益之保護，對於非自願進入公眾領
      域之私人，或非涉及公眾事務領域之事項，言論自由對個
      人名譽自應為較高程度之退讓。查，被告雖辯稱：系爭報
      導係涉及可受公評之事項，屬適當評論之範疇，應無任何
      不法云云。是以，就被告於系爭事件一、二所為之報導，
      係以原告之照片再佐以「淫照」、「動作鹹濕又挑逗」、
      「情色廣告女郎」等文字敘述，作為其版面之鋪陳，顯屬
      上揭所指之意見表達。而意見表達雖屬主觀價值判斷之範
      疇，無所謂真實與否可言，然仍需屬善意而且適當之評論
      者，方可阻卻行為不法，否則亦應負侵權行為之損害賠償
      責任。經查，被告於本院99年6 月3 日言詞辯論時陳稱：
      原告並非公眾人物，亦無進入演藝圈之意圖，其並不確定
      原告是否有企圖要成為公眾周知的人物，但原告就與系爭
      照片、報導無涉的行為，不需要受到社會大眾的檢視等語
      （詳本院卷第272 頁）。則可知，被告於為系爭事件一、
      二報導之際，即知原告並非公眾人物，則被告就其意見表
      達，自應有較高程度的限制。然被告在系爭事件一、二之
      報導，卻假藉以澄清網路上所流傳之原告照片並非蔡依林
      本人之名，而實其商業行銷之實，以求報紙、雜誌之銷售
      量，而竟以原告照片再佐以「淫照」、「動作鹹濕又挑逗
      」、「情色廣告女郎」等偏激不堪文字敘述，而足以貶損
      原告在社會上之評價，即非可認係善意發表適當評論，而
      具違法性。又被告在系爭事件一、二報導中，所引用之原
      告照片，原係原告放在YAHOO 拍賣網分類中的女裝與服飾
      配件項目下之內/ 睡衣項目中，即原告上揭照片原係作為
      銷售女性內/ 睡衣所用，且被告亦明知原告照片顯非蔡依
      林，自無誤用之可能，則被告另稱原告之行為與有過失云
      云，自不足採。且果若依被告之邏輯，原告因銷售女性內
      / 睡衣而拍攝之照片，即等同「淫照」、「動作鹹濕又挑
      逗」、「情色廣告女郎」之形容詞，則社會大眾於日常生
      活中所接觸之電視、平面媒體、電子媒體中所見之內衣名
      模、明星或素人，則渠等所為之內衣廣告即豈非係被告所
      言之「淫照」、「動作鹹濕又挑逗」、「情色廣告女郎」
      ，是以被告之上揭邏輯，實與情理有違，而不足採。綜上
      ，被告辯稱其係善意就可受公評之事項，為適當之評論云
      云，自非可採，被告自不能據此以阻卻行為不法；且原告
      將其照片作為銷售女性內/ 睡衣之用，亦與過失相抵無涉
      。
（三）原告請求賠償之數額是否合理？
  １、按不法侵害他人之名譽者，被害人雖非財產上之損害，亦
      得請求賠償相當之金額。民法第195 條第1 項前段定有明
      文。所謂相當，自應以實際加害情形與其名譽影響是否重
      大，及被害者之身分地位與加害人經濟狀況等關係定之。
      最高法院47年台上字第1221號判例要旨參照。又本件若被
      告該當侵權行為損害賠償，則被告應負連帶賠償責任一事
      ，復為兩造所不爭執（詳如上揭不爭執事項(九)所載），而
      本件被告該當侵權行為損害賠償，亦如上述，則被告自應
      負連帶賠償責任。查被告所發行之報紙、雜誌，具有相當
      數量之閱讀人口，是以系爭事件一、二報導一經登載將廣
      為流傳，而被告以非可認係善意發表適當評論之情形下，
      以「淫照」、「動作鹹濕又挑逗」、「情色廣告女郎」等
      偏激不堪文字敘述原告照片，自已嚴重貶抑原告在社會上
      之人格評價。審酌被告於市場已佔有一席之地，在明知原
      告照片已非蔡依林之前提下，竟只為求報紙、雜誌之銷售
      量，在僅思量商業掛帥之前提下，仍以誇張不實之文字佐
      以照片之表達模式，而無視其文字、照片之版面鋪排，將
      嚴重致原告個人名譽受損；反觀原告，於97年2 月間系爭
      事件一、二報導之際尚未成年（原告77年8 月28日生），
      然在經被告以藉言論自由之名義消費後，原告卻需獨自承
      受經被告消費後之結果，顯係一媒體巨人任意藉言論自由
      之名，而圖其報紙、雜誌之銷售量，卻任意消費一未成年
      女子。且原告乃單身未婚，經被告上揭報導後，原告如何
      面對對其投以異樣眼光之親戚、朋友、同事說明，原告日
      後結交異性朋友時，又如何克服心理障礙？而原告受害原
      因，卻只因其外表酷似蔡依林，且被告亦明知照片之人非
      蔡依林，再加上原告不該自食其力的以其照片作為銷售女
      性內/ 睡衣所用；更遑論社會大眾日常所見之內衣名模、
      明星或素人圖片，更非如被告所言之「淫照」、「動作鹹
      濕又挑逗」、「情色廣告女郎」。是以，原告請求被告連
      帶賠償精神慰撫金50萬元，經審酌系爭報導對原告加害之
      程度，及兩造之身分地位及經濟狀況後，認有理由，應予
      准許。
  ２、按名譽被侵害者，被害人得請求回復名譽之適當處分，民
      法第195 條第1 項後段定有明文。所謂適當之處分，係指
      該處分在客觀上足以回復被害人之名譽且屬必要者而言（
      最高法院86年度台上字第3706號判決要旨參照）。本件審
      酌被告刊登系爭事件一、二之報導，指述上開足以貶損原
      告社會評價之侵害名譽事實，致使一般大眾經由閱讀該報
      之報導及網路新聞而得知上開情事，原告依前揭法律規定
      ，請求被告為回復名譽之處分，自無不合。又考量系爭報
      導於97年2 月17日於蘋果日報刊登全版1 日；復於壹週刊
      於97年2 月28日刊登封面、目錄頁及週刊28頁。惟自斯時
      起至今已逾2 年半之久，然於蘋果日報網路版仍繼續存在
      ，網路瀏覽系爭報導之人數已超過5 萬0,918 人，足見被
      告刊登系爭事件一、二之報導，其影響之深遠，令人難以
      漠視，認被告連帶將附件所示之道歉啟事，以12號標楷體
      刊登於蘋果日報全國版頭版以6cmX20cm版面刊登1 日，以
      回復原告之名譽，顯屬適當，且未逾必要之範圍。
五、綜上所述，本件原告依據侵權行為之法則，請求被告連帶給
    付如主文第1 、2 項所示，核屬有據，應予准許，並依職權
    確定被告應負擔之訴訟費用額為8,400 元（第一審裁判費
    8,400元）。
六、又所命給付之金額或價額未逾50萬元之判決，法院應依職權
    宣告假執行，民事訴訟法第389 條第1 項第5 款定有明文。
    查本判決第1 項命被告給付部分未逾50萬元，爰依職權宣告
    假執行。又被告陳明願供擔保請准宣告免為假執行，經核要
    無不合，爰酌定相當金額准許之。
七、本件事證已臻明確，兩造其餘訴訟資料及攻擊、防禦方法，
    核與結論之判斷不生影響，爰不一一論列，附此敘明。
八、訴訟費用裁判之依據：民事訴訟法第78條、第85條第2 項、
    第87條第1 項。
中    華    民    國    99    年    11    月    2     日
                  民事第一庭  法  官  陳梅欽
以上正本證明與原本無異。
如對本判決上訴，應於判決送達後20日內向本院提出上訴狀；若
委任律師提起上訴者，應一併繳納上訴審裁判費，否則本院得不
命補正逕行駁回上訴。
中    華    民    國    99    年    11    月    3     日
                              書記官  謝金宏


司法院資訊處製作；財團法人民間司法改革基金會備份。
